最高法院刑事判決　　　　　　一○○年度台上字第四○一○號
上　訴　人　葉百昌
選任辯護人　謝清福律師
　　　　　　詹啟章律師
上列上訴人因誣告案件，不服台灣高等法院中華民國九十九年五
月十一日第二審更審判決（九十八年度重上更(四)字第八一號，起
訴案號：台灣板橋地方法院檢察署八十八年度偵續字第二一０號
），提起上訴，本院判決如下：
    主  文
上訴駁回。
    理  由
按刑事訴訟法第三百七十七條規定：上訴於第三審法院，非以判
決違背法令為理由不得為之；是提起第三審上訴，應以原判決違
背法令為理由，係屬法定要件；如果上訴理由書狀並未依據卷內
訴訟資料具體指摘原判決不適用何種法則或如何適用不當，或所
指摘原判決違法情事顯與法律規定得為第三審上訴理由之違法情
形不相適合時，均應認其上訴為違背法律上之程式，予以駁回。
本件原判決撤銷第一審之科刑判決，改判仍論處上訴人葉百昌意
圖他人受刑事處分，向該管公務員誣告罪刑（處有期徒刑二月，
減為有期徒刑一月），已詳敘其調查證據之結果及證據取捨並認
定事實之理由；所為論斷，均有卷存證據資料可資覆按。從形式
上觀察，原判決並無違背法令之情形。上訴人之上訴意旨略稱：
(一)原法院已向主管機關調取西德有機化學藥品股份有限公司（下
稱「西德公司」）之公司登記資料全卷，查無上訴人將股份讓渡
他人之文件。上訴人確實不知自己之股份移轉至他人名下，且未
曾書具任何讓渡書；則上訴人懷疑他人偽造股份讓渡書，實屬正
常。而葉佳紋（上訴人同父異母之弟）在民國七十七年五月十日
股東臨時會開會前，已擬就該臨時會決議草稿交由葉昭玲（葉佳
紋之妹）撰寫；而該臨時會紀錄載有「本公司部分董事、監察人
股數全數轉讓，當然解除，為利公司經營，擬予全部改選，可否
，提請表決」等文字，顯見葉佳紋於會前已知「部分董事、監察
人股數全數轉讓」情事，並已見到上訴人持股變動之資料。上訴
人之持股究係因股東會決議，或股份讓渡書而為變動？葉佳紋應
知之最詳，自應由彼說明。原判決認上訴人虛構事實誣告，係將
舉證責任倒置。(二)上訴人係聽聞父親葉重德（八十七年六月九日
去世）表示：「葉佳紋於八十三年間，未經葉重德同意，私自將
葉重德所有持股輾轉登記於徐莉莉（葉佳紋之妻）名下，並已提
出刑事告訴」等情，以及本於「葉佳紋事先備妥股東臨時會決議
草稿交由葉昭玲謄寫」、「葉佳紋參與該臨時會、相關議事錄上
記載之事項」等事實，因此懷疑自己之股份全數歸零，亦係「由
葉佳紋主導，以偽造股份讓渡書或偽造股東會決議所為」，自係
基於合理之懷疑而無誣告之犯意。原判決就此並未說明何以不足
採之理由，其判決理由自有不備。(三)葉重德生前既指控葉佳紋以
欺瞞方式，將西德公司股份變換為他人所有，而變換方式除假造
股東會紀錄外，亦有可能係利用股份讓渡書為之；因此，上訴人
於告訴狀記載：「或假造不實股東會決議，或偽造告訴人（指上
訴人）之股份讓渡書」等文字，係請求檢察官往此方向偵查，而
非虛構事實。原判決認此係列舉葉佳紋之侵占方法，並非僅係單
純之懷疑云云，顯然曲解上訴人之告訴狀詞意。又原審迄今仍未
查明上訴人之股份究係以何種方式辦理異動，則如何能認定上訴
人之告訴狀所指係不實虛構？原審有調查未盡及判決理由不備之
違誤。(四)葉公隆、葉公超（以上二人係上訴人之弟）分別為西德
公司之董事、監察人，或可查閱西德公司歷年來之變更登記事項
卡、股東名簿及相關資訊；然彼二人得以查悉之資訊，並不等於
上訴人亦得以查悉。且上訴人與葉公隆、葉公超係同時提出告訴
，上訴人須待檢察官就彼二人之告訴部分起訴後，方得前往法院
調閱資料；如何能謂上訴人於提出告訴時，已知悉無股份讓渡書
之存在？原判決推測上訴人「尚無不能查閱西德公司歷年來之變
更登記事項卡及股東名簿」、「已知悉無股份讓渡書存在」云云
，實有違經驗、論理法則。(五)由原判決理由欄貳之二(三)載：「至
少從…應即可推知」、二(四)載：「…足見葉佳紋之七十七年間之
持股數，與七十六年…相比，僅增加二股而已…」、二(五)載：「
…不過僅能可知悉…尚不足使人誤信或合理懷疑…」及二(八)載：
「…葉百昌…不可能不知公司相關資料」等文字可知，原判決係
以推測之詞，作為認定犯罪事實之基礎，自屬違法。(六)原台灣省
政府建設廳核准變更之七十七年五月西德公司變更登記事項卡所
附當時一併報備之文件中，股東名簿已記載當年最新之股東持股
情形，且所附之七十七年五月十日股東臨時會議事錄亦記載「本
公司部分董事、監察人股數全數轉讓…」等語，足證七十七年五
月十日股東臨時會對於股份轉讓變動一節，已有記載；且由股東
名簿內容可知，上訴人之股份歸零，係始於該次臨時會。原判決
於理由欄貳之二(十一)1.記載：「會議內容，並無提及葉百昌（原判
決正本第一三頁第三行誤載為『葉百佳』）持有股份變動之情形
」云云，與所採之證據並不相適合。再者，葉昭玲證稱：「七十
七年…有開一次會，有關股權變動，該會議紀錄是開會時大哥葉
佳紋事先寫好草稿，叫我謄的」、「股權變更有開股東會…葉佳
紋擔任記錄，我是事後謄寫，有開會議，但我沒有看到葉百昌」
等語，可知確曾召開股權變動之股東會。原判決理由欄貳之二(十一)
2.所載：「證人（指葉昭玲）對於該次股東會議有否討論股權變
動一節之陳述，已有未合」云云，顯與葉昭玲之證詞不符。此二
部分均有證據上理由矛盾之違誤。(七)原判決於理由欄貳之二(十二)記
載：「至於卷附之股份分配表，其上固載有葉百昌分配百分之十
一…。縱認葉百昌可能因上開分配表，誤信可分配百分之十一之
股權，然亦應係於告訴狀指稱葉佳紋涉嫌侵占葉重德同意分配之
百分之十一股權等情，較屬合理。然葉百昌卻係指稱侵占七十六
年之持股云云，難謂其指述屬實」云云。殊不知「百分之十一」
之股數較上訴人原有「一千一百五十二股」少。上訴人豈有不主
張多數，而主張少數之理？原判決理由之說明，顯有違誤。(八)原
判決未調查上訴人、葉昭玲、葉佳紋、鄭淑容之供述是否屬實，
亦未敘明葉重德之書狀及鄭淑容有利上訴人之證詞何以不足採之
理由，有調查未盡及判決理由不備之違誤。(九)葉佳紋於七十七年
之持股數為三千二百股，七十六年之持股數為三千零十八股；兩
者相較，係增加一百八十二股。原判決於理由欄貳之二(四)謂：「
僅增加二股」云云，有理由矛盾之違誤。(十)原判決理由欄貳之五
以：上訴人尚先後與葉公隆、葉公超聯名對葉佳紋提出侵占、偽
造文書等十二項告訴，並另於台灣台北地方法院檢察署告訴葉佳
紋侵占已故葉重德之勞保死亡給付一案，共計十四件刑案等情，
認定上訴人濫用國家司法權，欲入葉佳紋於罪之心甚堅云云。然
實際上，上訴人僅控告葉佳紋「侵占股份」及「葉重德之勞保死
亡給付」二案，其餘均屬葉重德生前或葉公隆、葉公超對葉佳紋
所提之訴訟，而與上訴人無涉；原判決認定事實顯與卷內證據不
符。(十一)原判決理由欄貳之五雖記載：上訴人仍執意拒絕歸還西德
公司廠房土地，迄未與葉佳紋達成和解等情，並據之認為上訴人
尚無悔悟之意云云。然西德公司之廠房及所座落之土地，本係上
訴人與葉李坐（上訴人之母）所有。原判決以上訴人並無作為義
務之事認定上訴人無悔悟之意，有違刑法第五十七條之規定。(十二)
原判決以上訴人另犯偽造文書罪，經判處有期徒刑五月，有台灣
台北地方法院（下稱「台北地院」）九十二年度訴字第二０三八
號刑事判決可參；因而撤銷第一審判決所為上訴人緩刑之宣告。
然上開案件現由原法院另案更審中，並未確定；上訴人仍符合刑
法第七十四條得宣告緩刑之要件。原判決逕以第一審判決之緩刑
宣告與卷內資料不符而撤銷該緩刑宣告，有適用法則不當之違法
等語。
惟查：原判決依憑上訴人之部分供述，證人葉昭玲、鄭淑容、葉
公超之部分證詞，證人郭復成（曾任西德公司業務經理）、陳英
俊（曾登記為西德公司股東）及證人即告訴人葉佳紋之證詞，卷
附上訴人於八十七年二月十三日所提之告訴狀、台灣板橋地方法
院檢察署（下稱「板橋地檢署」）八十六年度偵字第二一九九八
號、八十七年度偵字第三七七七號起訴書、台灣板橋地方法院八
十八年度易字第一０四號刑事判決、原法院八十九年度上易字第
四三八七號刑事判決、西德公司七十七年至八十八年之估價單、
戶籍謄本（內載：葉重德於八十七年六月九日死亡）、股份轉變
書（內載：八十三年七月一日，葉重德將彼名下之西德公司股份
七千四百股，以每股新台幣一千一百元之價格，出售予陳英俊）
、西德公司七十三年四月九日、七十六年四月九日股東會議紀錄
、七十七年五月十日股東臨時會議紀錄暨所調取之西德公司登記
卷宗（內有西德公司於七十三、七十六、七十七年之股東名簿等
資料）等各項證據資料，於理由欄詳敘認定上訴人有原判決事實
欄一所載，意圖使葉佳紋受刑事處分，於八十七年二月十三日，
具狀向板橋地檢署檢察官誣告葉佳紋自七十七年起，利用擔任西
德公司總經理兼任董事之便，或假造不實之股東會決議，或偽造
上訴人之股份讓渡書，將上訴人之持股一千一百五十二股先轉予
其他股東或董事，再轉至葉佳紋或葉佳紋之妹葉昭玲名下，最後
再轉至葉佳紋之妻徐莉莉名下，涉犯刑法第二百十四條使公務員
登載不實文書罪、第二百十五條登載不實之業務文書罪及第三百
三十六條業務侵占罪等罪嫌犯行之理由。對於上訴人否認誣告犯
罪所辯：其因父親葉重德於八十六年十二月對葉佳紋提出侵占告
訴時，經調閱西德公司登記資料，始知其名下之西德公司股份一
千一百五十二股已先後移轉至葉昭玲及徐莉莉名下，嗣更移轉至
葉佳紋所實際掌控之英屬維京群島公司，而其曾問過葉重德，葉
重德稱「伊不知情」，且七十七年間，西德公司事務俱由葉佳紋
負責處理，其因而懷疑葉佳紋涉嫌侵占其之西德公司股份，始提
出告訴，並無誣告陷人於罪，又其猜想轉讓股份必有股份讓渡書
，故告訴狀載稱「或…」，意指「可能」，並未確定是葉佳紋所
做，其未虛構事實，僅係出於合理懷疑而提出告訴等語及其原審
辯護人辯護稱：上訴人提出告訴時，所提之股東名簿係七十六年
及八十五年部分，並無七十七年之股東名簿，故上訴人並不知葉
重德之股份有增加，上訴人係至八十六年間，經葉重德告知後，
始知其已無股份，且上訴人當時既非股東，無法向主管機關查詢
及申請七十七年之股東名簿，葉重德亦稱伊事先不知七十七年之
股權變動，足證上訴人並無誣告等語，以及證人葉公超稱：「葉
佳紋於六十九年進入西德公司後，葉重德便沒有管事」等語，認
如何與事實不符而均無足採等情，逐一加以說明指駁。另敘明證
人鄭淑容所稱：「七十七年股權變動時，葉重德沒有說是否係葉
重德所授意，鄭淑容亦未細問；葉重德告訴鄭淑容，葉重德也是
事後知道」等語，如何認係迴護上訴人之詞而不可採信；至證人
葉昭玲對於西德公司七十七年之股權變動，或稱「係葉佳紋事先
寫好草稿，由葉昭玲謄寫」，或稱「葉重德在會議上表示要將葉
百昌之股份登在葉重德名下，股權變動是由葉重德所告知」，已
有不合，且對於參與開會之人員究係何人，前後所述不一，有記
憶未清之情形等論斷理由（見原判決理由欄貳之二(九)至(十一)）。經
核原判決採證認事並無違反經驗法則、論理法則，亦無任意推定
犯罪事實、違背證據法則、查證未盡、判決理由不備、理由矛盾
、不適用法則或適用法則不當之違誤。而證據之證明力係由法院
本於確信自由判斷，證人之證言縱令先後未盡相符，但事實審法
院本於審理所得之心證，就其證言一部分認為確實可信予以採取
，原非法所不許。又認定犯罪事實所憑之證據，並不以直接證據
為限，即綜合各種間接證據，本於推理作用，為認定犯罪事實之
基礎，如無違背一般經驗法則，亦非法所不許。另上訴人及其原
審辯護人於原審審判期日，經審判長詢以「尚有（何）證據請求
調查？」時，均答稱：「無」（見重上更(四)字卷第一七八頁）。
原審認上訴人誣告犯罪之事證已明，未再為其他無益之調查，尤
難認有調查職責未盡之違誤。上訴意旨(一)至(六)、(八)所指各節，或
就原審採證認事職權之適法行使及原判決已明白論斷之事項，重
為事實上之爭執；或憑個人主觀意見，對原判決之用語為指摘，
俱難認係適法之第三審上訴理由。又原判決於事實欄一載稱：葉
佳紋之西德公司持股，在七十七年五月十日之股東臨時會前，業
經葉重德調整為三千二百股，「較七十六年之持股增加一百八十
二股」（見原判決正本第一頁）；並於理由欄貳之二(四)，援引西
德公司七十六、七十七年股東名簿之記載，認葉佳紋於七十六年
持股「三千零十八股」、七十七年持股「三千二百股」（見原判
決正本第五至六頁）；兩相比較，差額確為事實欄一所載之「一
百八十二股」。足見原判決理由欄貳之二(四)另載「葉佳紋之七十
七年…與七十六年之持股數相比，僅增加『二股』」（見原判決
正本第六頁第四至五行）之「二股」，顯係「一百八十二股」之
誤繕；尚難執以認為原判決有事實與理由矛盾之違誤。再依原判
決確認之事實，上訴人誣指葉佳紋侵占上訴人所持有之西德公司
股份，係「一千一百五十二股」，並非「百分之十一」。則原判
決於理由欄貳之二(十二)說明：縱上訴人因卷附之股份分配表而誤信
其可獲分配「百分之十一」之西德公司股份，則其應主張被侵占
西德公司百分之十一股權，較屬合理；上訴人卻稱其係被侵占七
十六年之持股，是難謂其指述屬實等情（見原判決正本第一四頁
），並無與事實認定齟齬之處。上訴意旨(七)、(九)分別執以指摘，
均非提起第三審上訴之適法理由。復按刑之量定，乃法律賦予法
院自由裁量之事項，倘於科刑時，已以行為人之責任為基礎，並
斟酌刑法第五十七條所列各款事項，而未逾越法定刑度，即難謂
違法；至刑法第五十七條所列各款事項，為單純科刑應行審酌之
情狀，非屬犯罪構成要件之事實，以經自由證明為已足。原判決
於量刑時，在理由欄貳之五說明：上訴人先後與葉公隆、葉公超
對葉佳紋提出告訴，共計十四件刑案部分，有原法院上訴字卷一
第一一八至二一九頁之告訴狀足憑等情（見原判決正本第一五頁
）。參諸卷內之上開告訴狀，上訴人確有與葉李坐、葉公隆、葉
公超聯名及與葉李坐聯名具狀，以葉佳紋為被告提出告訴，共計
告訴十四項犯罪事實之情事；雖其中部分事實與上訴人無涉，然
上訴人既同列名告訴狀，則原判決以卷附之告訴狀資料為據而為
此部分量刑審酌之說明，尚不得謂與卷內資料不符。又理由欄貳
之五就「上訴人執意拒絕歸還西德公司廠房土地，迄未與葉佳紋
達成和解」等情，已敘明係以證人林德寬於原法院上訴審之證詞
為憑（見原判決正本第一六頁）；核與卷內林德寬之證詞內容並
無不符之情形（見上訴字卷二第一００至一０二頁）。上訴意旨
(十)、(十一)無非係對原審量刑之適法職權行使，任意指摘，仍難謂為
適法之第三審上訴理由。至上訴人另因涉犯偽造文書罪，經台北
地院以九十二年度訴字第二０三八號刑事判決，判處有期徒刑五
月部分，雖迄未確定；然上訴人於六十九年間，曾因違反票據法
等罪，經原法院及台北地院另案判處有期徒刑九月、三月（均併
科罰金）確定，並已執行完畢，有上訴人之前案紀錄表在卷可稽
（見重上更(四)字卷第二二頁）。原審認「第一審判決謂上訴人未
曾受有期徒刑以上之刑之宣告，與卷內資料不符」等情（見原判
決正本第一五頁）；雖併將上訴人所涉，上開尚未確定之偽造文
書案件納入說明，而欠嚴謹，但於判決結果並無影響。矧緩刑之
宣告，除應具備刑法第七十四條第一項所定條件外，並須有可認
為以暫不執行刑罰為適當之情形，始得為之；且是否為緩刑之宣
告，係屬法院裁判時得依職權自由裁量之事項，當事人尚不得以
原審未諭知緩刑而指為違法。上訴意旨(十二)及其他上訴意旨，顯非
依據卷內訴訟資料具體指摘原判決有何違背法令之情形，核與法
律規定得為第三審上訴理由之違法情形不相適合。應認上訴人之
上訴為違背法律上之程式，予以駁回。又本院為法律審，上訴人
具狀另提出其所涉偽造文書案件之相關起訴書、刑事判決書，以
及土地登記謄本暨上訴人與葉佳紋間調整租金之相關民事判決書
等資料，均無從審酌，附此敘明。
據上論結，應依刑事訴訟法第三百九十五條前段，判決如主文。
中    華    民    國  一○○  年    七    月  二十一  日
                      最高法院刑事第四庭
                          審判長法官  林  永  茂  
                                法官  蘇  振  堂  
                                法官  林  立  華  
                                法官  蔡  國  在  
                                法官  陳  春  秋  
本件正本證明與原本無異
                                      書  記  官  
中    華    民    國  一○○  年    七    月  二十五  日
                                                      V